【裁判字號】    99,上訴,210
【裁判日期】    990729
【裁判案由】    強盜等
【裁判全文】
臺灣高等法院臺南分院刑事判決      99年度上訴字第210號
上  訴  人
即  被  告  丙○○
選任辯護人  陳信宏  律師
上列上訴人因強盜等案件，不服臺灣嘉義地方法院98年度訴緝字
第28號中華民國98年12月23日第一審判決（起訴案號：臺灣嘉義
地方法院檢察署94年度核退偵字第2號），提起上訴，本院判決
如下：
    主  文
上訴駁回。
    事  實
一、丙○○（排行第4）、李春堂（排行第5）為乙○○（排行第
    2）、丁○○（排行第3）之弟，丙○○、李春堂等2人與乙○○、丁○○等2人素來不睦，李春堂前以乙○○無權占有
    其所有自用大貨車為由提起民事訴訟，而由臺灣嘉義地方法
    院朴子簡易庭以93年度朴簡字第14號返還所有物事件受理，
    嗣於民國93年4月3日下午2時許，上開事件在該院朴子簡易
    庭開庭前，李春堂在朴子簡易庭外遭乙○○等所毆打（未據
    告訴）。丙○○知悉後，竟夥同數名真實姓名年籍不詳之成
    年男子，共同基於強制、傷害及毀損之犯意聯絡，分乘3台
    車輛（其中1台係由丙○○駕駛車牌號碼不詳之紅色自用小
    客車），於93年4月13日下午6時10分許，見乙○○駕駛搭載
    丁○○、甲○○、己○○及辛○○而為戊○○所有之車牌號
    碼TU-3907自用小客貨車，行經嘉義縣鹿草鄉○○村○○○○縣
    道7.5公里與鎮○路○○路口處（靠近臺灣嘉義監獄鹿草分
    監及臺灣嘉義看守所），丙○○即先駕駛該紅色自用小客車
    超越乙○○所駕駛上開自用小客貨車，並停車攔擋，使乙○○等被迫停車，再由其他真實姓名年籍不詳之成年男子駕車
    阻擋在乙○○所駕駛上開自用小客貨車後方，以此強暴方式
    妨害乙○○等自由駕車在道路行駛之權利。丙○○繼與該數
    名真實姓名年籍不詳之成年男子分持客觀上足以對人之生命
    、身體、安全構成威脅，而可資為兇器使用之刀子、鐵管等
    物下車敲擊乙○○所駕駛上開自用小客貨車，並毆打乙○○
    （未成傷）、丁○○、己○○（業據己○○於原審審理中撤
    回告訴）、甲○○及辛○○（未據告訴），甲○○因而受有
    背、左手肘及左手前臂挫傷、下巴撕裂傷等傷害，同時損壞
    乙○○所駕駛上開自用小客貨車車窗玻璃、鈑金；且丙○○
    持刀往駕駛座上之乙○○直刺，乙○○見狀立即閃躲，刺中
    不及閃躲之丁○○，而丙○○見丁○○口袋內有現金，竟與
    上開其中1名真實姓名年籍不詳理平頭之成年男子共同意圖
    為自己不法所有，變更強制及傷害犯意而起加重強盜之犯意
    聯絡，乘其與上揭數名真實姓名年籍不詳之成年男子共同以
    強暴妨害乙○○等駕車離去之權利，並分持刀子、鐵管毆打
    丁○○，以此強暴方法，至使其不能抗拒之際，命該平頭成
    年男子將丁○○口袋內現金新臺幣（下同）31,500元取出，
    該平頭成年男子喝令丁○○將錢交出，丁○○不從而以手護
    住口袋，該平頭成年男子即持鐵管毆打丁○○手臂，丁○○
    因而受有右手尺骨骨折、右足踝挫傷、胸部撕裂傷、顏面撕
    裂傷等傷害，僅得鬆手任由該平頭成年男子取走口袋中現金
    31,500元。適曾葉秀綿駕駛車牌號碼Ｘ9-0780自用小客車經
    過該處，己○○攔車逃命，方得離去報警，而曾葉秀綿於搭
    救過程中，所駕駛車輛並遭丙○○等持鐵管毆擊欲阻擋離開
    ，致車頂鈑金凹陷（業據曾葉秀綿於偵查中撤回毀損告訴）
    。
二、案經乙○○、丁○○、甲○○、己○○及戊○○訴由嘉義縣
    警察局水上分局報告臺灣嘉義地方法院檢察署檢察官偵查起
    訴。
    理    由
壹、證據能力方面：
一、按被告以外之人於審判外之言詞或書面陳述，除法律有規定
    者外，不得作為證據，刑事訴訟法第159條第1項定有明文。
    查辛○○、己○○、乙○○、丁○○、甲○○之警詢筆錄，
    係被告以外之人在審判外之陳述，既經被告表示不同意採為
    證據，且檢察官又未證明前開筆錄內容符合刑事訴訟法第15
    9條之2之例外規定，依前揭規定，本院認為前開警詢筆錄對
    於被告均無證據能力。
二、再按刑事訴訟法第158條之3規定：「證人、鑑定人依法應具
    結而未具結者，其證言或鑑定意見，不得作為證據。」所謂
    「依法應具結而未具結者」，係指檢察官或法官依刑事訴訟
    法第175條之規定，以證人身分傳喚被告以外之人（證人、
    告發人、告訴人、被害人、共犯或共同被告）到庭作證，或
    雖非以證人身分傳喚到庭，而於訊問調查過程中，轉換為證
    人身分為調查時，此時其供述之身分為證人，則檢察官、法
    官自應依本法第186條有關具結之規定，命證人供前或供後
    具結，其陳述始符合第158條之3之規定，而有證據能力。此
    一規定係以證人依法應使其具結，以擔保證言係據實陳述。
    若違背該等具結之規定，未令證人於供前或供後具結，該等
    證言因欠缺程序方面之法定要件，即難認為係合法之證據資
    料，故不得作為證據。至於當事人有無爭執其證據能力，均
    非所問。此與刑事訴訟法第159條之5所定：「被告以外之人
    於審判外之陳述，雖不符前4條之規定，而經當事人於審判
    程序同意作為證據，法院審酌該言詞陳述或書面陳述作成時
    之情況，認為適當者，亦得為證據」、「當事人、代理人或
    辯護人於法院調查證據時，知有第159條第1項不得為證據之
    情形，而未於言詞辯論終結前聲明異議者，視為有前項之同
    意。」之情形尚有不同（最高法院98年度台上字第3672號判
    決參照）。本案證人乙○○、丁○○、甲○○之偵訊筆錄，
    未經具結，被告雖未以此理由表示異議，然依上揭說明，亦
    均無證據能力。
三、又按刑事訴訟法第159條之1第1項已明文規定：「被告以外
    之人於審判外向法官所為之陳述，得為證據。」且同法第15
    9條之1所規定被告以外之人於偵查中向檢察官所為之陳述，
    除顯有不可信之情況者外，得為證據。其立法理由係以偵查
    中對被告以外之人所為之偵查筆錄，或被告以外之人向檢察
    官所提之書面陳述，性質上均屬傳聞證據，且常為認定被告
    有罪之證據，自理論上言，如未予被告反對詰問、適當辯解
    之機會，一律准其為證據，似與當事人進行主義之精神不無
    扞格之處，對被告之防禦權亦有所妨礙，然刑事訴訟法規定
    檢察官代表國家偵查犯罪、實行公訴，依法有訊問被告、證
    人、鑑定人之權，且實務運作時，偵查中檢察官向被告以外
    之人所取得之陳述，原則上均能遵守法律規定，不致違法取
    供，其可信性甚高，為兼顧理論與實務，而對被告以外之人
    於偵查中向檢察官所為之陳述，除顯有不可信之情況者外，
    得為證據。乃同法第159條第1項所謂得作為證據之「法律有
    規定者」之一，為有關證據能力之規定，係屬於證據容許性
    之範疇。而被告之反對詰問權係指訴訟上被告有在公判庭當
    面詰問證人，以求發現真實之權利，此與證據能力係指符合
    法律所規定之證據適格，而得成為證明犯罪事實存在與否之
    證據資格，性質上並非相同。否則，如被告以外之人於本案
    審判中所為之陳述，與其先前在檢察官偵查中所為之陳述不
    符時，即謂後者無證據能力，依同法第155條第2項規定，悉
    予摒除不用，僅能採取其於本案審判中之陳述作為判斷之依
    據，按之現行刑事訴訟法關於傳聞證據例外容許之規定，殊
    難謂為的論（最高法院98年度台上字第105號判決參照）。
    被告雖爭執證人己○○的偵訊筆錄及證人乙○○、丁○○、
    甲○○於前案（臺灣嘉義地方法院94年度訴字第436號案件
    ，下稱前案）審判中筆錄（不包括本院之審判筆錄），因未
    給予被告反對詰問之機會，而無證據能力，然依前說明，被
    告之反對詰問權與證據能力有無之判斷並無關聯，況被告於
    本案原審、本院審理時，亦已行使其對證人己○○、乙○○
    、丁○○、甲○○之反對詰問權，已踐行合法之調查程序，
    既已達保障被告之訴訟防禦權及辯明證言真偽以發現真實之
    目的，且己○○於偵查中以證人身分具結證述時之情況，及
    證人乙○○、丁○○、甲○○於審判中之證述，均無任何違
    法或不當取供之情事，以之為本案證據尚無不當或顯不可信
    之情形，自得採為證據。
四、另按被告以外之人於審判外之陳述，雖不符合刑事訴訟法規
    定傳聞證據得為證據之例外規定，而經當事人於審判程序同
    意作為證據，法院審酌該言詞陳述或書面陳述作成時之情況
    ，認為適當者，亦得為證據。當事人、代理人或辯護人於法
    院調查證據時，知有刑事訴訟法第159條第1項不得為證據之
    情形，而未於言詞辯論終結前聲明異議者，視為有前項之同
    意，刑事訴訟法第159條之5亦定有明文。除上開所述無證據
    能力之證據外，本案判決所引用下述具傳聞性質之供述證據
    ，經本院於審理時提示被告、辯護人、檢察官，均表示無意
    見，迄於言詞辯論終結前亦均未聲明異議，視為同意作為證
    據，本院審酌該等證據之取得過程並無瑕疵，與本案待證事
    實間復具有相當之關聯性，自得採為證據。
五、而我國刑事訴訟法基於證據裁判主義及證據能力之規定，得
    以作為認定犯罪事實之依據，以有證據能力之證據為限，惟
    於審判期日證人所為陳述與審判外之陳述相異時，可提出該
    證人先前所為自我矛盾之陳述，用來減低其在審判時證言之
    證明力，此種作為彈劾證據使用之傳聞證據，因非用於認定
    犯罪事實之基礎，不受傳聞法則之拘束。因此，被告以外之
    人於審判外之言詞或書面陳述，雖不得以之直接作為認定犯
    罪事實與否之證據，但非不得以之作為彈劾證據，用來爭執
    或減損被告、證人或鑑定人陳述之證明力（最高法院97年台
    上字第483號、97年台上字第67號、96年台上字第7368號判
    決參照）。則前開證人辛○○、己○○、乙○○、丁○○、
    甲○○之警詢筆錄，雖係審判外之陳述，不得以之直接作為
    認定犯罪事實與否之證據，但仍得作為彈劾證據，併此敘明
    。
貳、實體認定方面：
一、訊據被告丙○○矢口否認有何強制、傷害、毀損及加重強盜
    之犯行，辯稱：(一)其於93年4月13日未至案發現場，當日係
    在桃園縣楊梅鎮新吉磚窯公司工作，其所申請之門號000000
    0000行動電話僅使用1個月，即交由友人庚○○使用。(二)依
    證人甲○○警詢筆錄及審理筆錄、證人丁○○94年1月11日
    偵訊筆錄及審理筆錄、證人己○○之證述，均一再指證被告
    於案發當日所駕駛車牌號碼VP-3196自小客車為紅色，惟原
    審審理期間，該自小客車所有人蔡瓊珠（李春堂妻子）到庭
    證明VP-3196係藍色，是證人之證詞顯有瑕疵，很明顯係嫁
    禍被告。(三)證人證詞就案發情形之細節，從警詢、偵查、審
    理中之證述有不一致，對於遭搶錢乙事，也是事後才講，並
    非一開始就講，且被告乙○○、己○○因本案涉犯誣告、偽
    證部分亦已判決確定，乙○○也拒絕測謊，可見證人證詞可
    信度很低。(四)被告接受測謊之結果，足證被告並沒有在案發
    現場。(五)縱認為被告於案發時間在場，依己○○、丁○○證
    詞內容，被告指示理平頭男子將錢取走，並未叫平頭男子使
    用強暴脅迫的手段，所以縱使被告確實在場，強盜部分亦是
    該平頭男子個人所為，已超出犯意聯絡範圍之外云云。
二、經查：
  (一)於93年4月13日下午6時10分許，告訴人乙○○駕駛戊○○所
    有牌照號碼TU-3907自用小客車搭載丁○○、甲○○、辛○○、己○○，行經嘉義縣鹿草鄉○○村○○縣道167線公路
    7.5即該公路與鎮○路○○路口處，該車為人攔阻，車窗遭
    毆擊破壞，車上乘客為人毆打，告訴人丁○○因而受有右側
    尺骨骨折、右足踝挫傷、胸部撕裂傷、顏面撕裂傷，告訴人
    甲○○因而受有左手肘及左手前臂挫傷、下巴撕裂傷，告訴
    人己○○因而受有頭部外傷、右腓骨骨折、後背1公分撕裂
    傷、左大腿3公分撕裂傷等傷害，己○○後因證人曾葉秀綿
    下班開車經過，攔車逃命，始得離去報警，而曾葉秀綿搭救
    過程中，其所駕駛車牌號碼X9-0780自小客車車頂並遭人持
    鐵棍毆擊凹陷等事實，迭據告訴人即證人己○○、乙○○、
    丁○○、甲○○於前案審理中指證不移，並據證人曾葉秀綿
    於偵查中結證屬實，復有診斷證明書4紙、車輛毀損照片7張
    在卷可參（警卷第31-32、34 -35、28-30頁），而被告對此
    部分之事實亦不爭執，足認告訴人乙○○、甲○○、丁○○
    、己○○等證稱遭人妨害自由、傷害及毀損車輛等語，與事
    實相符，應可信採。
  (二)被告雖辯稱其當天並不在場云云，然被告確實有夥同數名真
    實姓名年籍不詳之成年男子，共同為妨害自由、傷害及毀損
    車輛之行為，有下列證據為證：
    1.證人乙○○於前案之原審中證述：「（93年4月13日在何
      處被打？）我在嘉義看守所往鹿草方向路上被打，已經過
      了看守所。…（差不多幾點？）天色已經暗了。（你的車
      上坐了幾個人？）我是司機、甲○○、丁○○、己○○、
      辛○○，總共5人，我的車是9人座，丁○○坐司機座旁邊
      。…（打你時拿什麼武器？）刀、鐵管都有。…（何人拿
      鐵管？）丙○○拿刀，其他不認識的人也有拿刀或拿鐵管
      。…（你有無被丙○○打？）沒有打到，我跳走打到我弟
      弟（即丁○○）。…（你說對方開車把你攔下，如何攔？
      ）對方的車追上超車後，從我前面切進來踩煞車攔下我。
      （是否丙○○開車？）是的。（車子煞車時其他2台車在
      何處？）在我後面。」（前案卷(二)第40-43、50頁）等語
      ，且於本院審理時亦證稱：「（當天發生情形如何？）當
      天我是司機。（車上有幾人？）丁○○坐在我的右邊，己○○坐在後面，辛○○、甲○○他們都坐在後面，至於他
      們如何坐我不知道。（他攔你車時，有幾台車？）丙○○
      開雅哥紅色的。…（丙○○攔下你時，有幾人下車？）差
      不多有4人以上。（下車之後，對你如何？）下車後有人
      拿刀，有人拿鐵管，丙○○下車他拿刀要刺我，後來刺到
      我弟弟丁○○。（丙○○拿刀要刺你，那時你做什麼動作
      ？）我看他下車拿刀要刺我，我就開門下車，剛好有壹台
      車過來，我才沒有被刺到。（當時車上發生什麼事情，你
      知道嗎？）我跑到對面，車內發生的事情我大約知道，因
      為他們一直打。」等語（本院卷第74-76頁）。
    2.證人丁○○於前案之原審證稱：「（警察公務車走後多久
      對方就到了？）一下子，丙○○開1部車從我們前面切進
      來，就下車了。（當時是幾點？）下午6點多。（當時天
      色？）有些暗了。（丙○○下車後如何表示？）拿61幾公
      分的刀子，他下車後車上的4人也下車。（丙○○開什麼
      色的車？）紅色轎車。…（另1台車的駕駛何人？）我沒
      有看到，我只知道有2台小貨車」（前案卷(二)第57、60頁
      ）等語，且於本院審理中證稱：「（是否於93年4月13日
      下午6時10分許在嘉義縣嘉義看守所附近被攔車後被打？
      ）是的，被攔車後被打。…（車上如何坐？）乙○○是司
      機，我坐在駕駛座旁邊，其他人坐後面，他們如何坐我不
      知道。（對方是如何攔車？）當時由乙○○開車，突然有
      1台紅色轎車超車開來擋在我們車的前面。…車被擋住後
      ，丙○○就下車來打，乙○○跑到甘蔗園，所以來不及跑
      。（為何不把車倒車？）因為司機乙○○見狀就跑了，跑
      到甘蔗園。（你說乙○○看到丙○○就跑了？）乙○○門
      打開，丙○○刺下來，乙○○閃避，就刺到我。丙○○打
      開門拿1支3尺多白亮亮的東西，乙○○看情形不對，就跑
      到甘蔗園，開車門撞到丙○○，所以丙○○刺到我。（對
      方有幾人？）丙○○帶4人，共有5人。（他們下車後有無
      打你？）丙○○下車就刺乙○○，沒刺到他，就刺到我。
      （其他4人有沒有打你？）有個理平頭的男子，丙○○叫
      他把錢拿走，我手按住口袋，理平頭男子拿鐵棍打我的手
      ，所以我的手斷掉，理平頭男子還一直打我，錢拿走還一
      直打我。」等語（本院卷第92-93頁）。
    3.證人己○○於前案偵查中證述：「（妳們共幾人？）5人
      。坐1台車子。（對方有幾人？）有好幾個人，坐3台車，
      後面2台小貨車，前面1台轎車（丙○○開的，載4人）。
      （丙○○拿刀刺妳時，是從何方來？）從我的左前方（駕
      駛座）刺到我前方。（他刺妳何部位）我趴下，他從我背
      部刺下。」等語（偵卷第83頁），於原審證述：「（後來
      你們的車在何處被攔下？）在監獄再過去一點，有1輛轎
      車衝過來駕駛座那邊切進來，丙○○拿了1把刀子跟4、5
      個人下車衝過來開始打。（下車的人除了丙○○外，其餘
      的人你是否認識？）我看到1共下來5個人，除了丙○○外
      ，其他年輕人我都不認識。…（為何知道下車的是丙○○
      ？）我們一起工作過，他與老闆是兄弟，我不知道他為何
      要砍我，下來的人有拿鐵管、有拿刀。（當天丙○○拿刀
      下來，是否從你們車的擋風玻璃刺進來？）從駕駛座旁左
      側的車窗刺進來，刺到乙○○的弟弟丁○○。（刺到丁○○後情形？）之後就一直打、一直敲，有拿鐵管、也有拿
      刀。…（被打後開車門離開？）很多人圍著我們的車一直
      打，我的腳有受傷，我坐在司機的後面，我就開車門往後
      跑掉，然後我就攔車，第1台不敢載我，因為他們也打那
      台車，我攔第2台對方也打，所以車子不敢載我，到了第3
      台有1位女生才載我去派出所，後來我醒過來就在醫院了
      ，我的腳及背部都受傷…（對方如何攔下你們？）…他們
      就攔車，1台紅色轎車攔下我們，裡面坐5個人，丙○○先
      下來，後面4個人才下來…（本件把你們攔下的紅色轎車
      有丙○○跟4個人下來打你們？）對，有拿刀子跟鐵管。
      …（剛才你交代被打的過程，你第1次看到丙○○時，是
      何時看到？）丙○○攔下我們車子時，丙○○就先下來。
      （丙○○從何處下來你是否知道？）他從司機那邊下來，
      他就拿刀子要插老闆，沒插到。（你可否確定你當時看到
      的人就是在場的被告？）確定是他打的。…（當時丙○○
      是拿什麼東西？）拿刀子。…（當時你們車子有無何處毀
      損？）打破玻璃、整台車子都破掉。（他們有無把該台車
      子打破？）有把車子打凹。…（5個人都有拿東西？）有
      拿刀子、跟鐵管。（每個人都有拿？）都有拿。（你說5
      個人都是前面那台紅色轎車下來的？）對。…（你說你後
      來有去攔下1個女生開的車？）對。（他們有無把該台車
      子打破？）有把車子打凹。」（原審卷(一)第132頁）等語
      。
    4.證人甲○○於前案之原審中證述：「（警車走後有無發生
      何事？）有1台紅色的車，開到我們前面去。（紅色的車
      何人開的？）丙○○。…（你說有看到丙○○帶人下車？
      ）我有看到他下車帶人過來，我們車子還要停下來，他們
      就過來把車門打開，我就趴下來。（你趴下來後發生何事
      ？）玻璃就噴過來了，玻璃破裂就噴過來。」等語（前案
      卷(二)第66頁），且於本院審理時亦證稱：「（是否於93年
      4月13日下午4時10分許你們在嘉義看守所被攔車被打？）
      是的。（知道是誰攔車的嗎？）對方有好多人，其中有1
      個丙○○。（除了丙○○還有幾個人？）4個。（他們將
      你們車攔下來之後，對你們做什麼動作？）後續動作我沒
      有看到我不知道。（你們車上有那些人？）車上有乙○○
      開車，爸爸丁○○坐駕駛座旁邊，我坐後面，己○○坐我
      的左邊，辛○○坐我右邊。」等語（本院卷第94-95頁）
      。
    5.證人曾葉秀綿於警詢證稱：於93年4月13日下午6時15分許
      ，駕車行經嘉167縣道7點5公里處，看見共3輛車子，前方
      約有4、5人在追打己○○，聽到己○○邊跑邊喊救命，剛
      好跑倒車旁並自行打開車門上車，其欲駕車離去時遭人持
      鐵棍砸車致板金凹陷，隨後載己○○至鹿草分駐所報案等
      語（警卷第17頁，偵卷第6、7頁），於偵查中亦證稱：當
      時看到有人追打己○○，己○○上車後那些人叫其下車，
      要開車離去時，遭人砸車等語（偵卷第82頁）。
    6.按證人所為之供述證言，係由證人陳述其所親身經歷事實
      之內容，而證人均係於體驗事實後之一段期間，方於警詢
      或檢察官偵訊時為陳述，更於其後之一段期間，始於審判
      中接受檢、辯或被告之詰問，受限於人之記憶能力及言語
      表達能力有限，本難期證人於警詢或檢察官偵訊時，能鉅
      細無遺完全供述呈現其所經歷之事實內容，更無從期待其
      於法院審理時，能一字不漏完全轉述先前所證述之內容。
      因此，詰問規則方容許遇有「關於證人記憶不清之事項，
      為喚起其記憶所必要者」、「證人為與先前不符之陳述時
      ，其先前之陳述」之情形時，即使為主詰問亦可實施誘導
      詰問（刑事訴訟法第166條之1第3項第3款、第6款參照）
      ，以喚起證人之記憶，並為精確之言語表達。從而，經交
      互詰問後，於綜核證人歷次陳述之內容時（包括檢察官偵
      訊時之陳述、法院審理時之陳述，以及於容許警詢陳述做
      為證據時之警詢內容），自應著重於證人對於待證事實主
      要內容之先後陳述有無重大歧異，藉此以判斷其證言之證
      明力高低，不得僅因證人所供述之部分內容不確定，或於
      交互詰問過程中，就同一問題之回答有先後更正或不一致
      之處；或證人先前證述之內容，與其於交互詰問時所證述
      之內容未完全一致，即全盤否認證人證言之真實性。故證
      人之供述證言，前後雖稍有參差或互相矛盾，事實審法院
      非不可本於經驗法則，斟酌其他情形，作合理之比較，定
      其取捨。綜觀證人乙○○、丁○○、己○○、甲○○前開
      證詞，雖就被告等行兇細節所述稍有所出入，而證人乙○○、己○○復因誣指李春波、李春堂共犯本案，亦經臺灣
      嘉義地方法院以98年度訴字第92號分別判處乙○○犯誣告
      罪、己○○犯偽證罪確定在案（原審卷(一)第28-30頁），
      然證人乙○○、丁○○、己○○、甲○○就被告於案發當
      時係駕駛紅色轎車先攔停乙○○所駕車輛，率眾分持刀子
      、鐵管損壞乙○○所駕車輛玻璃、鈑金，再毆打丁○○、
      己○○、甲○○成傷等基本事實之證述，則始終如一，且
      互核一致，並與證人曾葉秀綿證述之情節相符，復有長庚
      醫療財團法人嘉義長庚紀念醫院（下稱嘉義長庚醫院）出
      具丁○○、甲○○、己○○、辛○○之診斷證明書（警卷
      第31-36頁）、乙○○所駕車輛遭毀損照片（警卷第28、
      29頁）、曾葉秀綿所駕車輛遭毀損照片（警卷第30頁）、
      曾葉秀綿、丁○○、乙○○當庭繪製車輛停放圖（偵卷第
      87、89、113頁）附卷可稽，足認告訴人乙○○、丁○○
      、己○○、甲○○上開指訴，並非無據。
  (二)被告雖辯稱縱其到場，其亦未與該平頭成年男子有共同強盜
    之犯意聯絡云云。然：
    1.關於被告乘其與上揭數名真實姓名年籍不詳之成年男子共
      同以強暴妨害告訴人丁○○駕車離去之權利，並分持刀子
      、鐵管毆打告訴人丁○○，以此強暴方法，至使其不能抗
      拒之際，命上開平頭成年男子取走告訴人丁○○口袋內現
      金31,500元等情，業據證人丁○○於前案之原審證稱：「
      （被何人打中？）被丙○○打中，丙○○看到我胸口的口
      袋有錢，乙○○給我3萬元的工資，我自己有2千元，花了
      5百元，所以有31,500元，就叫另1個理平頭的人把錢拿出
      來，我用右手護著錢，他們就打我，我的手骨折，就把錢
      拿走了。」等語（前案卷(二)第57、58頁），且於本院證稱
      ：「（其他4人有沒有打你？）有個理平頭的男子，丙○○叫他把錢拿走，我手按住口袋，理平頭男子拿鐵棍打我
      的手，所以我的手斷掉，理平頭男子還一直打我，錢拿走
      還一直打我。（丙○○叫理平頭男子把錢拿走，還有無說
      其他話？）當時我聽到丙○○叫平頭男子把錢拿走。（要
      把錢拿走，你手去擋時，丙○○有無叫理平頭男子打你的
      手搶錢？）丙○○刺我時，我還清醒，平頭男子拿我的錢
      後，把我的手打斷，我就頭暈迷糊了。（平頭男子拿錢的
      時候拿鐵棍打你，你有沒有反抗？）我知道那時我按住口
      袋，平頭男子要搶我的錢，但拿不走，就拿鐵棍打我的手
      ，所以我的手斷掉。（錢有沒有被拿走？）丙○○叫他拿
      的，錢有被他拿走。（有看到平頭男子把錢拿走嗎？）丙○○刺我的時候，我頭還沒有暈，平頭男子來搶我時，我
      還知道，但打我時我就迷迷糊糊。（有無看到平頭男子搶
      你的錢？）我手還沒有斷掉時，他就要搶我的錢了。（你
      有無看到錢被搶走？）我知道他要搶我的錢，我也有看到
      他搶我的錢。（你有多少錢被搶？）31,500元。」等語（
      本院卷93-94頁）；且告訴人乙○○於本院審理時亦證稱
      其當日確實曾給證人丁○○3萬元（本院卷第75頁背面）
      ，均核與證人己○○於原審證述：「（他們5人如何打你
      ？）丙○○先下來，他拿刀要刺司機，沒刺到，刺到司機
      座旁邊的人丁○○，刺到丁○○的那裡（手指眉間），有
      流血，丁○○就彎下去，我有聽到丙○○在叫，說把那些
      錢拿走，我看到丁○○手遮著他胸口，其他4人就1直拿鐵
      管跟刀打丁○○的手，也有打車子，以及拿刀子插車子。
      …（當時是誰把手伸到丁○○口袋拿錢？）我只知道是1
      個理平頭的人。…（你如何知道是平頭的人拿錢？）因為
      那時候我還沒被打，那時候丙○○刀子插下去，丙○○就
      說把錢拿起來，我看到丁○○就彎下去，把口袋遮著，他
      們就拿鐵管1直打丁○○。（平頭的人有無去拿錢？）有
      ，先拿刀子插丁○○，丁○○就彎下去，丙○○看到錢，
      就叫說把錢拿起來。…（當時理平頭的人是拿什麼工具？
      ）鐵管。」等語（原審卷(一)第135頁）相符，亦堪認為真
      實。況證人己○○因本案而涉犯偽證罪確定在案，已如前
      述，其自知在審判時虛偽陳述，可能另觸犯偽證罪責，應
      無於原審審理時再為虛偽陳述之可能，且其已於原審98年
      1月21日審理期日當庭表示事隔已久不要再找麻煩，不願
      再告被告傷害等語，並當庭出具撤回告訴狀在卷可稽（原
      審卷(一)第141-142、145頁），顯見證人己○○因本案案發
      已久，不願再徒增訟累追究被告刑責，自無誣指被告犯罪
      之動機，仍於原審為上述證言，其證述自堪憑採。而證人
      丁○○之傷勢可能由刀、棍所造成，亦有嘉義長庚醫院98
      年11月1日（98）長庚院嘉字第01039號函在卷可參（原審
      卷(一)第1頁），益證證人丁○○、己○○上述證詞非虛。
    2.而被告既先以刀子刺傷丁○○，於發現丁○○身上有金錢
      後，又要該平頭男子強取之，其已利用其強暴行為而強取
      丁○○之財物甚明，自與該平頭男子就強盜犯行有犯意聯
      絡與行為分擔，被告辯稱其無強盜的犯意聯絡云云，尚難
      憑採。被告另辯稱告訴人於指訴之初並未有遭強盜之供述
      云云，然告訴人丁○○、己○○於第1次警詢時即已指明
      案發當時丁○○身上之31,500元遭搶，有該警詢筆錄在卷
      可稽（警卷第7、23頁），是被告此部分之辯解尚有誤會
      。
  (三)至被告辯稱：93年4月13日未至案發現場，當日係在桃園縣
    楊梅鎮新吉磚窯公司工作，其所申請之門號0000000000行動
    電話僅使用1個月，即交由友人庚○○使用云云，並舉證人
    王聖明、庚○○為證。惟證人王聖明證稱：「（丙○○在哪
    裡上班是否知道？）現在我不知道。…（在93年4月13日時
    有無跟丙○○在一起？）時間太久，忘記了。…（丙○○是
    否有在新吉磚窯公司工作？）我不知道。…（93年4月13日
    丙○○人在哪裡工作你是否知道？）我不知道。」等語（前
    案卷(二)第79、80頁，原審卷(二)第45頁），則證人王聖明既不
    知被告案發當日行蹤，自無法為有利於被告之認定。另被告
    辯稱：其所申請之門號0000000000行動電話僅使用1個月，
    即交由友人庚○○使用乙節，雖經證人庚○○到庭附和被告
    之辯解，惟本院認定被告確實涉犯本案，並未以該行動電話
    之通聯紀錄為據，是庚○○之證詞亦尚難採為有利於被告之
    證據。
  (四)按測謊鑑定，係依1般人若下意識刻意隱瞞事實真相時，會
    產生微妙之心理變化，例如：憂慮、緊張、恐懼、不安等現
    象，而因身體內部之心理變化，身體外部之生理狀況亦隨之
    變化，例如：呼吸急促、血液循環加速、心跳加快、聲音降
    低、大量流汗等異常現象，惟表現在外之生理變化，往往不
    易由肉眼觀察，乃由測謊員對受測者提問與待證事實相關之
    問題，藉由科學儀器（測謊機）紀錄受測者對各個質問所產
    生細微之生理變化，加以分析受測者是否下意識刻意隱瞞事
    實真相，並判定其供述是否真實。測謊檢查之受測者可能因
    人格特性或對於測謊質問之問題無法真正瞭解，致出現不應
    有之情緒波動反應，此時若過於相信測謊結果，反而有害於
    正當之事實認定，又測謊檢查之時間過遲，攸關受測者情緒
    得否平復，與鑑定之精確性非無影響，此時間因素，事實審
    法院於取捨時不得不予考量（最高法院92年度臺上字第2282
    號判決參照）。原審囑託法務部調查局對被告實施測謊，就
    被告稱：「本案其未帶人到案發現場毆打乙○○」問題經測
    試無情緒波動之反應，研判未說謊，固有該局98年11月213
    日調科參字第09800579780號測謊報告書及測謊鑑定過程參
    考資料在卷可按（原審卷(二)第7-15頁），惟本案係發生於93
    年4月13日，延至98年11月13日始對被告實施測謊鑑定，時
    間相隔已5年有餘，其測謊基礎之記憶狀況已因介入其他事
    件產生混淆、質變，其情緒亦隨時間之經過而趨平復，該測
    謊之準確性即已失真；再參以測謊之鑑驗，係就受測人對相
    關事項之詢答，對應其神經、呼吸、心跳等反應而判斷，其
    鑑驗結果有時亦因受測人之生理、心理因素而受影響，該鑑
    驗結果固可為審判之參考，但非為判斷之唯一及絕對之依據
    ，鑑驗結果是否可採，仍應由法院斟酌取捨，是對於測謊此
    一尚未完全發展成熟之科學證據手段，自不能盡信，且被告
    之測謊報告結果又與上開證據調查之結果不符，亦難以此遽
    為有利被告之認定。
  (五)而本院95年度上訴字第960號（即前案之上訴審）判決雖認
    定李春波、李春堂、蔡瓊珠無罪，惟觀諸該判決認定無罪之
    理由係以「證人甲○○當時雖有目擊丙○○行凶，但一直未
    指證被告李春波等3人確有在場，並參與本件犯行。…證人
    甲○○自警詢迄至原審審理時，均未指証被告李春波等人有
    在場行兇，反之證人丁○○竟能指証被告李春波等3人行兇
    ，亦與常情相悖，則証人丁○○指証被告李春波等3人涉案
    等語，即無足取。…則觀之證人乙○○、己○○就被告李春
    波等3人均參與犯行一節，彼等証詞雖屬一致，惟彼等上開
    證詞亦核與證人甲○○、丁○○最初証述『僅有李春波或丙○○參與』之詞有所扞格，則証人乙○○、己○○上開指証
    之真實性，亦有可疑之處。…告訴人乙○○、丁○○、甲○○、己○○等人雖於上揭時、地遭人妨害自由、傷害，及毀
    損車輛，但告訴人甲○○自警詢迄至原審審理時均未指証被
    告李春波等3人有在場參與本件犯行，而告訴人丁○○之指
    證又前後矛盾不一，告訴人乙○○、己○○與被告李春堂、
    李春波間亦有民、刑事訴訟糾紛持續中，雙方結怨至深，且
    與告訴人乙○○、甲○○間，就被告李春波等3人是否有涉
    案之重要之點，又彼此間有明顯之瑕疵存在，已難據為被告
    李春波等3人不利之証據；反之，被告李春波等3人所辯案發
    時不在場等語並非無據；…」然告訴人丁○○等就被告丙○○確實涉犯本案，自始至終均指訴如一，且互核一致，並無
    矛盾或瑕疵可言，自尚難以前案未能認定李春波等3人共犯
    本案，即推論被告丙○○亦未涉犯本案。
  (六)另告訴人乙○○及證人己○○雖因前案而涉犯誣告、偽證罪
    ，然該判決認定之事實如下：「乙○○、己○○均明知李春
    波、李春堂並未於93年4月13日下午6時10分許，與丙○○及
    不詳姓名年籍之人，在嘉義縣鹿草鄉西井村嘉167線公路與
    鎮○路○○路口處，對渠等為傷害等行為，惟：(一)乙○○意
    圖使李春波、李春堂受刑事追訴，竟基於誣告及偽證之犯意
    ，先於93年4月20日下午，向嘉義縣警察局水上分局鹿草分
    駐所員警誣指李春波、李春堂於前揭時間、地點，夥同丙○○及不詳姓名年籍之人，由丙○○先駕駛車牌號碼VP-3196
    號自用小客車超越乙○○所駕自用小客貨車，並停車攔擋，
    使乙○○等人被迫停車，李春波、李春堂等與不詳之人數名
    則分乘車牌號碼不詳之車輛2輛停在乙○○所駕自用小客貨
    車後方，前後包抄，繼分持刀子與鐵棒等物品下車毆打乙○○及其車上所搭載之丁○○、己○○、甲○○及辛○○等人
    云云。嗣該案由本院以94年度訴字第436號案件審理時，乙○○為達其誣告之目的，復於95年6月6日以證人身分至本院
    出庭作證，供前具結，而虛偽證述：『李春波、李春堂各開
    1 台貨車，夾攻我，他們就下車攻擊車跟我們』等語，對於
    案情有重要關係之事項為虛偽陳述。(二)己○○基於偽證之犯
    意，在上開案件由臺灣嘉義地方法院檢察署檢察官以94年度
    核退偵字第2號案件偵查中，於94年1月11日下午以證人身分
    至臺灣嘉義地方法院檢察署作證，供前具結，而虛偽證述：
    『他（李春波）拿刀子但是沒有刺，他是站在我們車子後面
    ，一直喊【讓他死，讓他死】。（問：李春堂站在何處？）
    站在我們後面，我是開門後跑出來才看到他們2人』等語；
    復於上開案件審理期間，於95年6月6日至本院作證，供前具
    結，而虛偽證述：『只有看到李春波，他站在1台小貨車司
    機座車門旁邊，我往後跑，那台貨車在我們車的後面，李春
    波下車站在地上，李春波沒有阻擋我，李春波有喊給他死。
    』等語，對於案情有重要關係之事項為虛偽陳述。嗣上開案
    件經本院以94年度訴字第436號判決李春波、李春堂無罪，
    再經臺灣高等法院臺南分院以95年度上訴字第960號判決駁
    回上訴而確定。」有該判決書在卷可稽，則告訴人乙○○及
    證人己○○雖因前案而涉犯誣告、偽證罪，然其對象係李春
    波、李春堂，並非被告，是此判決亦不能推論乙○○、己○○對於指證被告丙○○涉犯本案之證詞有何難以採信之處，
    亦附敘明。
  (七)又告訴人等雖於曾指證被告丙○○所駕駛之紅色小客車之車
    牌號碼係李春堂配偶蔡瓊珠所有VP-3196號汽車，經原審查
    詢後，確認該車輛之顏色並非紅色（原審卷(二)第93-94頁）
    ，惟告訴人等於突然遭受攻擊時，實難苛求其能對車輛之牌
    照號碼記憶深刻，但若攻擊之人為其本已熟識之人，即無誤
    認之可能，是告訴人等自有可能因確認犯嫌而誤指被告所駕
    駛者為蔡瓊珠所有車輛之牌照號碼，尚難以此瑕疵證述遽認
    告訴人等前開指證被告涉犯本案之證詞均難採信。
  (八)綜上所述，本案事證明確，被告丙○○所辯無非飾詞卸責，
    委無足採，其上開犯行均堪以認定。
三、新舊法比較適用方面：查被告行為後，刑法已於94年2月2日
    修正公布，並於95年7月1日生效施行。行為後法律有變更者
    ，適用行為時之法律，但行為後之法律有利於行為人者，適
    用最有利於行為人之法律，刑法修正後第2條第1項定有明文
    。茲比較本案所涉新舊法律如下：
  (一)修正前刑法第28條共犯係規定：「2人以上共同實施犯罪之
    行為者，皆為正犯。」修正後則規定為：「2人以上共同實
    行犯罪之行為者，皆為正犯。」揆諸本條之修正理由係為釐
    清陰謀共同正犯、預備共同正犯、共謀共同正犯是否合乎本
    條規定之正犯要件。而被告所為上開犯行，既屬實行犯罪行
    為之正犯，無論依修正前或修正後之規定均構成正犯，即無
    有利或不利之情形，自無庸為新、舊法之比較，先予敘明。
  (二)刑法第277條第1項、第304條第1項及第354條之罪之法定本
    刑中關於罰金刑最低額部分，依修正後刑法第33條第5款規
    定為「新臺幣1千元以上，以百元計算之」，較舊法所定罰
    金最低額為「銀元1元以上」為重，自以修正前之規定有利
    於被告。
四、論罪：
  (一)按刑法上所謂之兇器，其種類並無限制，凡客觀上足對人之
    生命、身體、安全構成威脅，具有危險性之器械均屬之。被
    告及上開理平頭成年男子持以強盜告訴人丁○○之刀子、鐵
    管雖均未扣案，然該刀子、鐵管既足以致丁○○受傷，有上
    開嘉義長庚醫院診斷證明書在卷可參，堪認在客觀上足以對
    人之生命、身體、安全構成威脅，自屬刑法第321條第1項第
    3款所稱之兇器無訛。
  (二)被告夥同數名真實姓名年籍不詳之成年男子，共同駕車阻擋
    告訴人乙○○所駕駛搭載告訴人丁○○、甲○○、己○○及
    被害人辛○○而為告訴人戊○○所有之車輛後，分持刀子、
    鐵管毆打告訴人丁○○、甲○○成傷，並毀損告訴人乙○○
    所駕車輛車窗玻璃、板金，核其所為，係犯刑法第304條第1
    項之強制罪（告訴人乙○○、丁○○、己○○、甲○○及被
    害人辛○○部分）、第354條之毀損罪（告訴人戊○○部分
    ）、第277條之傷害罪（告訴人甲○○部分）；又被告乘其
    與上揭數名真實姓名年籍不詳之成年男子共同以強暴妨害告
    訴人丁○○駕車離去之權利，並分持刀子、鐵管毆打告訴人
    丁○○之際，命上開平頭成年男子取走告訴人丁○○口袋內
    現金31,500元，核其情節，已達至使人不能抗拒之程度，告
    訴人丁○○因而任令上開平頭成年男子取走錢財，核被告所
    為，係犯刑法第330條第1項之攜帶兇器強盜罪。
  (三)又按強盜罪以強暴、脅迫等方法，致使不能抗拒為構成要件
    之一，當然含有妨害被害人自由之性質，故犯強盜罪而有妨
    害被害人之自由時，是否另論以妨害自由罪名，應就行為人
    之全部犯罪行為實施過程加以觀察。倘妨害自由行為時，強
    盜行為尚未著手實施，可依其情形認為妨害自由、強盜犯罪
    間具有方法結果之牽連關係；若強盜犯行業已著手實施，則
    所為強暴、脅迫等非法方法剝奪被害人行動自由行為，應包
    括在強盜行為之內，無另行成立刑法第302條第1項之妨害自
    由罪之餘地（最高法院92年度臺上字第2184號判決參照）。
    查被告於對告訴人丁○○為上開強制行為終了前，即著手實
    施取走告訴人丁○○財物之強盜行為，則依上開判決意旨，
    被告對告訴人丁○○所為上開強制行為，自不另行成立刑法
    第304條第1項之強制罪。被告與上開數名真實姓名年籍不詳
    之成年男子就強制、毀損及傷害犯行；被告與上開平頭成年
    男子就攜帶兇器強盜犯行，分別有犯意之聯絡及行為之分擔
    ，皆為共同正犯。起訴意旨雖認被告與李春波、李春堂、蔡
    瓊珠及上開數名真實姓名年籍不詳之成年男子就上開強制、
    毀損及傷害犯行亦有共同關係，惟李春波、李春堂及蔡瓊珠
    業經另案判決無罪，有該判決在卷可稽（原審第28號卷(二)第
    24-27頁），起訴意旨尚有誤會。
  (四)被告傷害告訴人丁○○部分，為其強盜行為施強暴過程中所
    生當然結果，不另論罪。被告以一強制行為同時侵害告訴人
    乙○○、丁○○、己○○、甲○○及被害人辛○○自由駕車
    在道路行駛之權利，為同種想像競合犯，依刑法第55條規定
    ，從一重處斷；被告以一行為犯強制、毀損、傷害及攜帶兇
    器強盜罪，係一行為犯數罪名之異種想像競合犯，依刑法第
    55條規定，從一重攜帶兇器強盜罪處斷。公訴人認被告所犯
    傷害、毀損及加重強盜罪，有方法目的之牽連關係，應依修
    正前牽連犯規定從一重之加重強盜罪論處，尚有誤會。
  (五)又被告本案所犯刑法第330條第1項之攜帶兇器強盜罪之犯罪
    時間雖於96年4月24日之前，惟其所犯罪名及宣告之刑度，
    依中華民國96年罪犯減刑條例第3條第1項第15款之規定，不
    予減刑，附此敘明。
五、駁回上訴之理由：原審以被告罪證明確，因予適用刑法第2
    條第1項前段、第28條、第304條第1項、第277條第1項、第3
    54條、第33條第5款（修正前）、第330條第1項、第55條、
    刑法施行法第1條之1第1項、第2項前段等規定，並審酌被告
    係小學畢業之智識程度，與告訴人乙○○、丁○○、己○○
    、甲○○、戊○○及被害人辛○○均有親誼關係，僅為細故
    ，即糾眾攔車，毆打告訴人丁○○、甲○○，致其等分別受
    有如犯罪事實欄所示傷勢，並損壞告訴人戊○○所有車輛，
    以此強暴之不法手段，至告訴人丁○○不能抗拒，再取其財
    物，其惡性非輕，危害社會治安甚鉅，事後猶否認犯行，毫
    無悔意，復未供出共犯之姓名年籍資料，並於前案審理中，
    經合法傳喚未到庭，嗣經通緝始為警緝獲，犯後態度不佳，
    於本案居於主導地位及其分工情狀，尚未賠償告訴人乙○○
    、丁○○、己○○、甲○○、戊○○及被害人辛○○以獲得
    其等諒解等一切情狀，量處有期徒刑8年，並說明被告及共
    犯等供本案犯罪所用之刀子、鐵管等物均未扣案，無證據證
    明為被告及共犯所有，且非屬必須沒收之物，故均不予宣告
    沒收。本院經核原判決上開認事用法，俱無不當，量刑亦堪
    認妥適。被告上訴意旨否認犯罪，指摘原判決認定事實錯誤
    ，依前所述，為無理由，應予駁回。
六、公訴意旨另以：被告於上揭對於告訴人丁○○、甲○○為傷
    害行為之同時，致告訴人己○○受有頭部外傷、右腓骨骨折
    、後背、左大腿撕裂傷等傷害，因認被告此部分所為，尚涉
    有刑法第277條第1項之傷害罪嫌。然按告訴乃論之罪，告訴
    人於第1審辯論終結前，得撤回其告訴，又告訴經撤回者，
    應諭知不受理之判決，刑事訴訟法第238條第1項、第303條
    第3款分別定有明文。查告訴人己○○雖告訴被告涉犯殺人
    未遂罪，然公訴意旨認係觸犯刑法第277條第1項前段之傷害
    罪，依同法第287條前段之規定，須告訴乃論。茲據告訴人
    己○○於原審具狀撤回告訴，有撤回告訴狀附卷可稽（原審
    第28號卷(一)第145頁），惟公訴意旨認此部分與上揭論罪科
    刑之傷害、毀損及攜帶兇器強盜罪間有刑法修正前牽連犯關
    係，屬裁判上一罪，爰不另為不受理之諭知。
據上論結，應依刑事訴訟法第368條，判決如主文。
本案經檢察官吳忠賢到庭執行職務。
中    華    民    國    99    年    7     月    29    日
                  刑事第二庭    審判長法  官  洪碧雀
                                      法  官  陳春長
                                      法  官  陳欽賢
以上正本證明與原本無異。
如不服本判決應於收受送達後10日內向本院提出上訴書狀，其未
敘述上訴理由者，並得於提起上訴後10日內向本院補提理由書（
均須按他造當事人之人數附繕本）「切勿逕送上級法院」。
                                      書記官  魏芝雯
中    華    民    國    99    年    7     月    29    日
附錄論罪科刑法條：
刑法第277條
傷害人之身體或健康者，處3年以下有期徒刑、拘役或1千元以下
罰金。
犯前項之罪因而致人於死者，處無期徒刑或7年以上有期徒刑；
致重傷者，處3年以上1年以下有期徒刑。
刑法第304條
以強暴、脅迫使人行無義務之事或妨害人行使權利者，處3年以
下有期徒刑、拘役或3百元以下罰金。
前項之未遂犯罰之。
刑法第330條
犯強盜罪而有第321條第1項各款情形之1者，處7年以上有期徒刑
。
前項之未遂犯罰之。
刑法第354條
毀棄、損壞前2條以外之他人之物或致令不堪用，足以生損害於
公眾或他人者，處2年以下有期徒刑、拘役或5百元以下罰金。

司法院資訊處製作；財團法人民間司法改革基金會備份。
